臺灣臺北地方法院民事判決　　　　　　　 94年度訴字第599號
原　　　告　甲○○
被　　　告　乙○○
訴訟代理人　廖美智律師
上列當事人間請求返還報酬事件，本院於民國九十四年七月二十
七日言詞辯論終結，判決如下：
    主  文
原告之訴及假執行之聲請均駁回。
訴訟費用由原告負擔。
    事實及理由
一、原告起訴主張：其於民國（下同）92年9月1日，與被告虛偽
    簽訂不動產買賣契約書，經由訴外人丙○○介紹，委請祥和
    不動產仲介經紀有限公司之雇員劉永富代書辦理其所有坐落
    於台北市○○區○○段三小段第0000-000及0000-0000地號
    土地上之房屋，門牌號碼為台北市○○區○○路4段265巷10
    弄6號2樓，及其坐落於前述地號土地應有部分1/8移轉登記
    與被告及向日盛國際商業銀行新莊分行（下稱日盛銀行）辦
    理抵押貸款，實則因原告委任被告以自己之名義代為辦理利
    息較低銀行之貸款，兩造言明先辦理房地所有權移轉登記，
    並由被告向日盛銀行申請貸款新台幣（下同）6,000,000元
    ，為原告清償向台北國際商業銀行股份有限公司（下稱台北
    國際銀行）貸款債務3,838,359元、匯費50元及手續費7,169
    元，並塗銷原台北國際銀行抵押權之設定登記後，將餘款返
    還原告，並將房地過戶返還原告。詎料同年11月4日被告雖
    協同辦理移轉登記返還系爭房地予原告，然貸款之餘款遲未
    返還，至今日盛銀行每月貸款費用32,190元仍由原告繳付中
    ，依民法第541條第1項、第2項及第542條之委任關係規定，
    提起本件訴訟。並聲明：(一)被告應返還原告餘款2,154,422
    元及自92年11月4日起至清償日止按週年利率5%計算之利息
    。(二)願供擔保，請准宣告假執行。
二、被告則以：原告固因原貸款利率過高，請求被告借名辦理過
    戶轉貸，所有過戶、貸款手續皆由原告攜同丙○○與被告接
    洽，原告要求被告配合丙○○辦理所有貸款及移轉事宜，被
    告為此所開立之日盛銀行帳戶存摺、印章，皆依原告指示由
    丙○○保管，被告未收受任何貸款金錢。92年11月4日被告
    依原告要求移轉登記系爭房地予原告名下，原告卻未依協議
    清償以被告名義貸款6,000,000元，協商後由原告於92年12
    月4日簽立切結書，承諾於93年1月15日至93年3月25日清償
    該借款，迄今仍未清償，反影響被告債信，兩造並無委任關
    係等語置辯，並聲明：(一)原告之訴駁回。(二)如受不利之判決
    ，願供擔保請准宣告免為假執行。
三、原告主張其原貸款之台北國際銀行不願調降貸款利息，遂委
    請被告代向他銀行申請貸款，雙方言明先辦理房地所有權移
    轉登記，並由被告向日盛銀行申請貸款6,000,000元，為原
    告清償向台北國際銀行貸款債務3,838,359元，並塗銷原台
    北國際銀行抵押權之設定登記後，將餘款返還原告，並將房
    地過戶，雙方雖於92年9月1日簽訂不動產買賣契約，實係原
    告委任被告以自己名義代為辦理轉貸行為，買賣為兩造通謀
    虛偽意思表示，依民法第541條第1、2項、第542條之規定，
    被告應返還委託辦理貸款之餘額等語，固提出房地買賣契約
    書、日盛銀行撥款貸償暨扣款委請書、第一次及第二次所有
    權登記後之土地建物登記謄本、原告償還貸款之匯款條二紙
    等件為證。被告則否認兩造間有委任關係，辯稱其僅借名原
    告辦理過戶轉貸，系爭存摺、印章亦依原告指示交給丙○○
    等語。是本件應審酌者為，兩造是否於虛偽之買賣契約中，
    隱藏委任之法律關係，亦即兩造間是否確有委任契約存在？
四、經查：
　　(一)兩造對於偽虛簽訂買賣台北市○○區○○段三小段第
  　　0000-000及0000-0000地號土地上之建物即門牌號碼台北
    　市○○區○○路4段265巷10弄6號2樓房屋，及其坐落於前
      述地號土地應有部分1/8，價金6,800,000元之契約（本院
      卷第7頁），均不爭執，自堪認兩造係虛偽簽訂該買賣契
      約。
　　(二)再原告曾以丙○○於日盛銀行核撥之貸款6,000,000元，
　　　清償台北國際銀行3,838,359元、匯費50元、日盛銀行手
  　　續費7,169元，將餘款2,154,422元撥入被告開設於日盛銀
　    行之帳戶後，趁其持有被告前開存摺之便，偽造被告之取
      款條，詐領該帳號內之存款1,428,000元，涉嫌偽造文書
      、詐欺為由，向台灣台北地方法院檢察署提出告發，經該
      署以93年度偵字第150號偵查受理在案（原分92年度他字
      第7910號，經偵查後該案簽結改分93年度偵字第3019號，
      經送調解委員會調解不成立，再改分93年度調偵字第150
      號）。依原告92年11月13日提出之告發狀（92年度他字第
      7910 號內），即明載「委請丙○○辦理不動產買賣契約
      書之簽訂，且經丙○○介紹，委請祥和代書聯合事務所劉
      富明代書辦理過戶及向日盛國際商業銀行新莊分行抵押貸
      款六百萬元及設定抵押權予日盛銀行等事」之意旨。再原
      告93年4月22日補告訴理由狀（93年度調偵字第150號內）
      亦記載「蓋被告（即丙○○）與告訴人甲○○約定辦理本
      件過戶、貸款之費用為如被告簽發之保管條上所載之費用
      ，告訴人並無同意被告另行收取一百二十萬元，乙○○若
      有同意被告取款一百二十萬元，則乙○○亦係受被告行騙
      而為之」等語綦詳。次查為辦理向日盛銀行之貸款，被告
      曾簽署專任委託貸款契約書、日盛銀行房屋貸款申請書，
      關於買賣契約、專任委託貸款契約書、日盛銀行房屋貸款
      申請書之簽發，原告於93年11月2日開偵查庭時，並陳稱
      「當天沒簽專任委託契約書、買賣契約書、日盛銀行房屋
      貸款申請書、專任委託貸款契約書是不同時間簽的，不動
      產買賣契約書92年9月1日簽的，至於另外二份我委託丙○○去辦理，我根本不知何時簽的。」等語，顯見原告於偵
      查中，自始即主張係委託丙○○辦理不動產買賣契約書之
      簽訂、系爭房屋過戶及向日盛銀行新莊分行抵押貸款六百
      萬元及設定抵押權予日盛銀行之事。
　　(三)被告於93年4月21日訊問時陳稱「甲○○主動來找我要仲
　　　介不動產，他說丙○○可處理，我只要配合就好，我沒同
  　　意丙○○，我也是受害者」，93年11月2日偵查庭，則供
　    稱原告為其高中同學，丙○○是甲○○介紹的，因原告想
      賣房屋，遂因原告之提議，買受系爭房屋，買賣價金
      6,800,000元，800,000元定金，其餘銀行貸款，貸款銀行
      由原告處理，伊僅單純與原告簽訂買賣契約，其餘辦理貸
      款過戶細節，全由丙○○與原告處理，伊從未拿到房地所
      有權狀，至於在日盛銀開戶之存摺及印章，因原告告知丙○○是整個買賣之仲介，故將存摺印章交給丙○○等語。
      再審閱上開93年度偵調字第150號，被告在93年11月8日之
      前均堅稱其與原告間買賣系爭房屋係真實的，惟於93年11
      月8日偵查訊問時向檢察官自首偽造文書，並供稱「甲○○將信義路4段265向10弄6號2樓之房地過戶給我，這並非
　　　正常買賣行為，因為甲○○是我高中同學交情不錯，我也
　　　提到我弟弟是重度殘障，我弟弟在心路基金會接受輔導，
　　　須將戶籍遷到台北市，我請甲○○幫忙讓我把他弟弟（似
　　　應為『讓他把我弟弟』）戶籍寄在他大同區的住所，遷完
  　　戶籍後甲○○要我幫他忙，甲○○告訴我去年有依土地增
　　　值稅減半之方案，我只要人頭借他用，其他甲○○會請仲
　　　介把整個程序辦好，甲○○說我不用付任何費用也不用負
  　　責任，希望我幫忙，半年之後房地會再轉到他名下，我只
　　　要完全配合即可，他會自己找仲介處理，我就答應他。」
　　　，有上開筆錄在卷可按，則依被告在偵查時所言，不論兩
  　　造間買賣真實與否，系爭房屋之過戶及貸款，亦均原告委
　    由丙○○處理。
　　(四)再該偵查案件之被告丙○○供稱委託案件即證人張正忠轉
　　　介而來，張正忠則陳稱「甲○○看我的廣告找我辦貸款，
  　　直接跟我接洽」、「甲○○來找我辦銀行貸款，簽一個服
　    務費百分之一○的委託書，確定撥完款才付，但甲○○本
      身信用有問題，所以未辦成貸款」、「（問: 沒辦法貸款
      的事有無告訴甲○○?）有，丙○○與我是同行，我介紹
      給丙○○辦理貸款，我請丙○○直接與甲○○聯絡。」、
      「（問：事後貸款成功你知否？）我知道。」、「（問：
      這案子你跑哪家銀行發現不能辦？）台北國際商銀松山分
      行，向聯徵中心調甲○○資料發現他信用不良，所以沒辦
      法辦成房貸。」、「（問：你剛才說丙○○有把甲○○的
      案子辦下來，你如何知道？）丙○○跟我講的，丙○○說
      案子已處理下來，沒問題，丙○○沒講如何處理的，同行
      不會講如何處理，因為涉及到每個人與銀行間之關係，算
      是我們的祕密，不會透露。」，此有93年度偵調字第150
      號卷93年11月2日訊問筆錄可憑，依此可知，最初係原告
      欲辦銀行貸款，委請張正忠辦理，因債信不良無法辦理，
      始經轉介與鍾國貴聯繫，後丙○○協助處理完成貸款事宜
      。
　　(五)綜上可知，原告最初係因原房屋貸款利率太高，欲另找銀
　　　行辦理貸款，先委託張正忠辦理，因張正忠無法辦成，始
　　　經轉介委託丙○○辦理，後以與被告約定虛偽買賣之方式
  　　，將系爭房屋移轉與被告，以被告名義向日盛銀行辦理貸
　　　款，清償原銀行貸款，塗銷原抵押設定，再將房屋移轉與
　　　原告之方式辦理。故不論是代書張正忠、或丙○○，均係
  　　由原告委託辦理貸款，而原告自始亦認其係委託丙○○辦
    　理系爭貸款事宜，因認丙○○收取1,428,000元之代書費
      過高，認為受有損失，始提起告發。
　　(六)按虛偽意思表示，隱藏他項法律行為者，適用關於該項法
　　　律行為之規定，民法第87條第2項固定有明文，惟是否隱
  　　藏他項法律行為，亦須由當事人予以主張，法院始得加以
    　審究。又當事人就其有利於己之事實，應負舉證之責。是
      主張隱藏有他項法律行為之人，自應就此利己之事實，負
      舉證責任。雖兩造皆虛偽簽訂該買賣契等情並不爭執，然
      是否於虛偽之買賣契約中，另隱藏委任契約，即應由原告
      負舉證責任。惟原告係先後分別委託張正忠、丙○○為其
      辦理貸款事宜，已如前述，而以原告與被告虛偽簽訂買賣
      契約方式，達成辦理貸款之目的，係丙○○受原告委任後
      ，為原告處理委任事務之方法。再被告於檢察官告知陳述
      內容可能涉及偽造文書罪嫌之情況下，仍願於93年11月8
      日訊問時向檢察官自首虛偽買賣，堪認其所稱僅借名與原
      告辦理貸款等情，為可採信。至原告提出之取款憑條、土
      地建物謄本、匯出匯款申請書等件影本（本院卷第11至18
      頁），亦均無法證明兩造間實為委任關係，故原告主張兩
      造於虛偽買賣契約中，隱藏委任辦理貸款之契約，並無足
      取。
五、原告既不能證明兩造於虛偽買賣契約中，隱藏委任辦理貸款
    之契約，其主張被告依民法第541條第1項、第2項、第542條
    之規定，請求被告返還辦理貸款後之餘額，即屬無據。從而
    ，原告依民法第541條、第542條之規定，請求被告給付
    2,154,422元及自92年11月4日起至清償日止按週年利率5%
    計算之利息，並無理由，應予駁回。原告之訴既經駁回，其
    假執行之聲請，即失所附麗，應併予駁回。
六、本件事實已臻明確，兩造其餘攻擊或防禦之方法，經核於判
    決結果無何影響，爰不一一論述，附此敘明。
七、訴訟費用負擔之依據：民事訴訟法第78條。
中　　華　　民　　國　　94　　年　　7 　　月　　29　　日
                  民事第五庭    法　官　吳青蓉
以上正本係照原本作成
如對本判決上訴，須於判決送達後20日內向本院提出上訴狀
中　　華　　民　　國　　94　　年　　7 　　月　　29　　日
                    　　　　　　書記官　陳耀山
